【裁判字號】    98,交上易,103
【裁判日期】    981222
【裁判案由】    過失致死
【裁判全文】
臺灣高等法院高雄分院刑事判決       98年度交上易字第103號
上  訴  人  臺灣高雄地方法院檢察署檢察官
被      告  甲○○
選任辯護人  莊美玲律師
上列上訴人因被告過失致死案件，不服臺灣高雄地方法院98年度
交易字第56號中華民國98年8 月28日第一審判決（起訴案號：臺
灣高雄地方法院檢察署97年度偵字第25035 號），提起上訴，本
院判決如下：
    主  文
上訴駁回。
    理  由
一、公訴意旨略以：被告甲○○於民國97年8 月29日晚上11時20
    分許，駕駛車牌號碼6800-QW 號自用小客車，沿高雄市新興
    區○○○路由西向東行駛，行經民生一路與五福一街口，擬
    右轉駛入五福一街南行，本應依道路交通安全規則第94條第
    3 項之規定，注意車前狀況，並隨時採取必要之安全措施，
    依當時情況，並無不能注意之情事，竟疏未注意及此，貿然
    直行；適有被害人徐增財躺臥於五福一街北向車道停止線上
    ，為被告所駕駛之上開車輛輾壓致死，認被告觸犯刑法第27
    6 條第1 項之過失致人於死罪嫌等語。
二、公訴意旨認被告觸犯刑法第276 條第1 項之過失致人於死罪
    係以道路交通事故現場圖、調查報告、談話紀錄表、現場照
    片、相驗屍體證明書及法務部法醫研究所（97）醫鑑字第09
    71102090號鑑定書為其論據。訊據被告固承認於上開時、地
    駕車輾壓被害人致死之事實，惟否認過失致人於死之犯行，
    辯稱：「案發當時，我駕車要右轉五福一街，因轉彎處路邊
    有車輛停放，所以轉彎弧度比較大，沒想到被害人躺在路上
    ，而當時我在車上並無法發現被害人，車輛才會輾壓過被害
    人，對於本件車禍事故之發生並無過失」等語。
三、按犯罪事實應依證據認定之，無證據不得認定犯罪事實；又
    不能證明被告犯罪者，應諭知無罪之判決；刑事訴訟法第15
    4 條第2 項、第301 條第1 項分別定有明文。又按刑事訴訟
    法上所謂認定犯罪事實之證據，係指足以認定被告確有犯罪
    行為之積極證據而言，如未能發現相當證據或證據不足以證
    明，自不能以推測或擬制之方法，以為裁判基礎，最高法院
    29年上字第3105號及40年台上字第86號分別著有判例可資參
    照。而認定不利於被告之事實，須依積極證據，茍積極證據
    不足為不利被告之認定時，即應為有利於被告之認定，更不
    必有何有利之證據；又認定犯罪事實所憑之證據，雖不以直
    接證據為限，間接證據亦包括在內，然而無論直接證據或間
    接證據，其為訴訟上之證明，須於通常一般之人均不致有所
    懷疑，而得確信其為真實之程度者，始得據為有罪之認定，
    倘其證明尚未達到此一程度，而有合理之懷疑存在而無從使
    事實審法院得有罪之確信時，即應由法院為諭知被告無罪之
    判決，最高法院亦分別著有30年上字第816 號及76年台上字
    第4986號判例足參。
四、經查：
  (一)程序方面:
  (1)鑑定人由審判長、受命法官或檢察官就下列之人選任1 人或
    數人充之: 一就鑑定事項有特別知識經驗者。二經政府機關
    委任有鑑定職務者；鑑定之經過及其結果，應命鑑定人以言
    詞或書面報告；法院或檢察官得囑託醫院、學校或其他相當
    之機關、團體為鑑定，或審查他人之鑑定，並準用刑事訴訟
    法第203 條至第206 條之1 規定，刑事訴訟法第198 條、第
    206 條第1 項、第208 條第1 項分別定有明文。對於司法警
    察機關調查中之案件，或有量大或急迫情形，為因應實務現
    實需求，認為當然有鑑定之必要者，基於檢察一體原則，得
    由該管檢察長對於轄區內之案件，以事前概括選任鑑定人或
    囑託鑑定機關( 團體) 之方式，俾便轄區內之司法警察官、
    司法警察對於調查中之此類案件，得即時送請事前已選任之
    鑑定人或囑託之鑑定機關( 團體) 實施鑑定。卷附之法務部
    法醫研究所（97）醫剖字第0971101953號解剖報告書、（97
    ）醫鑑字第0971102090號鑑定書，應具有證據能力。
  (2)刑事訴訟法第159 條之4 規定，除前三條之情形外，下列文
    書亦得為證據：「一除顯有不可信之情況外，公務員職務上
    製作之紀錄文書、證明文書。二除顯有不可信之情況外，從
    事業務之人於業務上或通常業務過程所須製作之紀錄文書、
    證明文書。三除前二款之情形外，其他於可信之特別情況下
    所製作之文書。」卷附之道路交通事故現場圖、道路交通事
    故調查報告表「(一)、(二)」、高雄市政府警察局交通大隊交通
    事故談話紀錄表，俱符合上揭文書之要件，經查亦無顯不可
    信之情況，且有其他於可信之特別情況，上開文書應具有證
    據能力。
  (3)傳聞法則乃對於被告以外之人於審判外之言詞或書面陳述，
    亦即針對被告以外之人於審判外以言詞或書面所為之供述證
    據而為規範。卷附現場蒐證照片，乃以科學、機械之方式，
    對於所拍攝內容所為忠實且正確之記錄，照片在性質上亦非
    供述證據，無刑事訴訟法第159 條第1 項規定之適用。
  (4)本判決所引用之證據資料（詳後引證據），其中傳聞證據部
    分，縱無刑事訴訟法第159 條之1 至第159 條之4 或其他規
    定之傳聞證據例外情形，亦因被告、辯護人及檢察官均明示
    同意作為證據，法院審酌各該傳聞證據並非違法取得，與待
    證事項具關聯性，證明力亦非明顯過低等情，認以之作為證
    據係屬適當，具有證據能力。
  (二)實體方面:
  (1)被告於97年8 月29日晚上11時20分許，駕駛車牌號碼6800-Q
    W 號自用小客車，沿高雄市新興區○○○路由西向東方向行
    駛，行至五福一街口前於路邊停車撥打電話，撥打電話完畢
    後，再駛入民生一路再右轉五福一街車道，輾壓未駕駛任何
    車輛之被害人，致被害人死亡等情，業據被告於警詢及原審
    法院審理中自陳在卷（見相驗卷第44-48 頁；原審卷一第38
    頁）；復有現場照片、道路交通事故現場圖、道路交通事故
    調查報告表「(一)、(二)」、高雄市政府警察局交通大隊交通事
    故談話紀錄表、相驗屍體證明書、法務部法醫研究所（97）
    醫剖字第0971101953號解剖報告書、（97）醫鑑字第097110
    2090號鑑定報告書（相驗卷第3-43頁、第71頁、第77-88 頁
    ）在卷可稽，堪以認定。
  (2)被害人於遭被告駕車碾壓之前，其在前揭道路上之情形（究
    係行走、蹲坐或係橫躺），業據證人楊財源於警詢中證稱：
    「97年8 月29日晚上11時許，我欲至KELLR`S 找友人，將所
    駕駛車牌號碼9387-XJ 號自用小客車車頭向南，停放於五福
    一街與民生一路西南角之紅線及斑馬線上，我停好車離開時
    ，看到有人東西向側躺在斑馬線與停止線之中間」等語明確
    （見原審卷二第34-37 頁），其所證述情節，佐以法務部法
    醫研究所對被害人解剖結果認定：「死者胸部鈍挫傷，兩側
    肋間肌有挫傷出血，兩側前部及後部肋骨均呈連續性多重骨
    折（生前遭碾壓），心臟有挫傷出血，左肋膜腔積血量約35
    0 西西，右肋膜腔積血量約250 西西，主動脈周圍軟骨組織
    有挫傷出血現象；腹部鈍挫傷，前腹膜下部有挫傷出血，腎
    臟包膜周圍有挫傷出血，腸繫膜有挫傷出血，膀胱周圍有軟
    組織出血，死者疑躺在地上遭輾壓致死；四肢僅有擦傷」等
    情，有該研究所（97）醫剖字第0971101953號解剖報告書附
    卷可稽（見相驗卷第77-80 頁）；及法務部法醫研究所對被
    害人死因鑑定結果：「死者徐增財死亡原因為生前遭車輛輾
    壓致多重鈍挫傷於頭、胸及腹部，最後因血胸、肋骨多重骨
    折、出血性休克死亡。死亡方式為意外。」有該研究所（97
    ）醫鑑字第0971102090號鑑定報告書在卷足憑（見相驗卷第
    81-88 頁）。觀之被害人所受致命之傷勢均集中於胸腹部，
    四肢僅有輕微擦傷，並無遭撞擊之傷勢，足認本件車禍事故
    發生時，被害人並非處於站立或蹲坐之姿勢。參之證人楊財
    源之上揭證述及現場蒐證照片（見相驗卷第14頁）於五福一
    街停止線上有被害人所遺留之血跡等情，足認被害人於遭被
    告駕車輾壓之前，係橫躺在五福一街路上斑馬線與停止線之
    中間之事實，亦堪認定。
  (3)被告對本件交通事故之發生，是否有過失，就公訴意旨認被
    告疏未注意車前狀況部分，公訴意旨為此認定之主要依據，
    係縱案發當時有其他車輛違規停放於轉彎處，以致被告必須
    以更大之角度完成右轉，惟仍不能減免被告轉彎時應放慢車
    速，注意車前狀況，並隨時採取必要安全措施之責（見起訴
    書第2 頁）。然被害人於遭被告駕車輾壓之前，係橫躺在五
    福一街路上斑馬線與停止線之間之情，業如前述。本件被告
    身高約162 公分，於案發當時係駕駛豐田牌wish型之休旅車
    ，其坐在車內駕駛座中，視線所及範圍當會受到前方引擎蓋
    、車輛兩側支架、後照鏡及儀表板等車輛結構之遮蔽，再加
    以當時正值深夜11時20分許，且被害人身著深色衣物橫躺在
    道路上，能見度甚低，衡以常情，被告在此狀況下，是否確
    能於駕駛過程中發覺被害人，實非無疑。經原審法院於98年
    8 月11日下午2 時30分許，重回事故現場模擬當時駕駛情形
    （因被告當時所駕駛之車輛已轉賣，故由原審法院車型類似
    之休旅車，作為被告當時駕駛之車輛；另由於事故發生地點
    路面已重新鋪設柏油，並重新劃設標線，故以粉筆於地面標
    記案發當時之標線，關於被害人所在位置部分，係以案發當
    時停止線與斑馬線之中間做為基準點，再以粉筆打叉表示）
    ，先請被告坐在車內駕駛座標示出其眼睛之位置，由警員邱
    進興持數位攝影機放置該處，模擬案發當時被告視線所及範
    圍，再由法院司機駕駛法院公務車，被告坐在副駕駛座告知
    司機當日行進路線，嗣法院再於法庭中勘驗該拍攝畫面結果
    ，自民生一路駛入五福一街之行進過程中，因先後遭車牌號
    碼9387-XJ 號自用小客車車尾及法院公務車儀表板遮蔽視線
    ，致始終無法見到標示為被害人所在之地面位置等情，有勘
    驗筆錄及該拍攝畫面翻拍相片附卷足佐（見原審卷二第25-2
    7 頁、第47-55 、65頁），是依據上開模擬結果，足徵被告
    辯稱其於駕駛過程中無法發現被害人，應可確信。且被告於
    警詢時陳稱其欲右轉五福一街時，民生一路之路口號誌係顯
    示綠燈等語（見相驗卷第45頁），觀之現場照片案發時被告
    右轉至五福一街時，所駕駛之車輛係壓在五福一街之雙黃線
    上，有現場照片可證（見相驗卷第3-20頁），依當時五福一
    街路口號誌為紅燈之狀況下，被告為閃避民生一路與五福一
    街口所停放之車輛，以致轉彎幅度變大會跨越雙黃線之情形
    下，自應會觀察該路口是否有車輛停等紅燈，以免發生擦撞
    ，自難遽認被告有公訴意旨所稱疏未注意車前狀況之過失。
    再者，案發當時被告係自停車之靜止狀態起步，按理車速應
    不快，況且車輛行經交岔路口，需減速慢行、作隨時停車之
    準備之駕駛要求，亦係在避免車輛行經交岔路口時，與一般
    合理、可預見之行經該交岔路口之人、車發生事故，而被害
    人上開橫躺在道路上之情形，要非被告於駕駛過程中所能發
    現之合理狀況，業如前述，益徵被告就本件車禍事故之發生
    並無任何駕駛上之過失，自無從對其科以過失致人於死之罪
    責。
五、原審以不能認定被告駕車過失致被害人死亡，而為被告無罪
    之諭知。經核尚無不合，檢察官上訴意旨略謂「(一)行為人雖
    非故意，但按其情節應注意，並能注意，而不注意者，為過
    失，刑法第14條第1 項定有明文。又汽車駕駛人，駕駛汽車
    行經行人穿越道有行人穿越時，不暫停讓行人先行、通過者
    ，處新臺幣1,200 元以上3,600 元以下罰鍰。汽車駕駛人轉
    彎時，在轉彎或變換車道前，未使用方向燈或不注意來往行
    人，或轉彎前未減速慢行，處新臺幣600 元以上,1800 元以
    下罰鍰，道路交通管理處罰條例第44條第2 項、第48條第1
    項第1 款定有明文。汽車行經行人穿越道，遇有行人穿越時
    ，無論有無交通指揮人員指揮或號誌指示，均應暫停讓行人
    先行通過，道路交通安全規則第103 條第2 項亦有明文。(二)
    本案之車禍地點為民生路及五福一街街口，該路口設有號誌
    燈及行人穿越道，被告甲○○駕車行經民生路右轉五福一街
    街口時，本應依上開規定，減速慢行，及讓行人先行通過，
    且案發路口旁設有路燈，依證人於審理時指出車禍地點中，
    與案發時間相當之現場光線照片觀之，足見案發當時現場光
    線，足供一般駕駛人看清路面一切情形，故縱被害人身著深
    色衣物躺臥該處，如為一般謹慎小心之駕駛人駕車行經該處
    ，自亦能發現被害人。是本案被告倘於駕車轉彎時，減速慢
    行，盡注意之能事，自無不能發現被害人躺臥該處情形，被
    告辦稱當時燈光昏暗，無法發現被害人躺臥該處云云，顯屬
    無稽，足認本案被告確有應注意、能注意，而不注意之過失
    。(三)被告身高嬌小，致其駕駛豐田牌WISH型休旅車之大型車
    輛，會遭引擎蓋、車輛兩側支架、後照鏡及儀表版等車輛結
    構之遮蔽前方視線，則被告即不應駕駛逾越其身高所能堪任
    之大型休旅車，而應駕駛一般自小客車，或將椅座墊高至一
    般可見視線以避免其前方視線遭遮蔽而發生事故，被告明知
    此情，猶仍駕駛大型休旅車，致產生視線死角，無法看見躺
    臥在路面之被害人，此顯屬可歸責於被告之個人因素所致，
    蓋倘被告不駕駛此等大型車輛，則其前方視線不致遭遮蔽，
    必能發現被害人躺臥該處，因此，被告顯有應注意、能注意
    ，而不注意之過失，自應負過失致死罪責。(四)汽車轉彎時、
    或自靜止時起步，依經驗法則，亦多有駕駛人未為減速或車
    速甚快之情形。(五)判決不適用法則或適用不當者，為違背法
    令。又判決不載理由或所載理由矛盾者，其判決當然違背法
    令，刑事訴訟法第378 條、第379 條第14款分別定有明文。
    無罪之判決，依刑事訴訟法第308 條之規定，亦應記載其理
    由，故對於被告被訴之事實及其不利之證據資料，如何不足
    以證明被告犯罪或其行為不罰，均應逐一詳述其理由，否則
    即有判決不載理由之違背法令（最高法院83年度台上字第66
    18號判決要旨可參）。又證據之證明力，由法院本於確信自
    由判斷，但不得違背經驗法則及論理法則。刑事訴訟法第15
    5 條亦定有明文。被告明知依其身材駕駛大型車輛，將有死
    角，猶仍駕駛大型休旅車，致產生視線死角，無法看見躺臥
    在路面之被害人，此顯屬可歸責於被告之個人因素所致，自
    難作為免責之理由，又實際駕駛時，駕駛人於駕駛當時應隨
    時變換位置，以儘量避免死角，是原審以警員持數位攝影機
    模擬案發被告視線所及範圍，是否與真實情況相仿，亦非無
    疑，足認原判決顯與經驗法則相違。」仍執陳詞，指摘原判
    決不當，求為有罪之判決，並無確切事證以實其說，刑事訴
    訟法第163 條第1 、2 項規定，法院調查證據以依當事人聲
    請為原則，例外於當事人主導之證據調查完畢後，認事實仍
    未臻明白，為發現真實，固亦得就當事人未聲請部分，依職
    權為補充、輔佐性之調查，然此調查職權發動與否，法院仍
    得自由裁量；僅於維護公平正義或對被告之利益有重大關係
    之事項，法院始負有調查之義務而應依職權調查之。又法院
    依職權調查之範圍，以藉由當事人聲請調查證據之過程或依
    案內已存在之訴訟資料，發現有足以影響判決結果之證據存
    在，且有調查之可能者為限，並無依職權窮盡一切可能方法
    蒐集證據以發現真實之必要（最高法院98年度台上字第4577
    號判決意旨參照）本件上訴為無理由，應予駁回。
據上論斷，應依刑事訴訟法第368 條，判決如主文。
本案經檢察官彭南雄到庭執行職務。
中    華    民    國    98    年    12    月    22    日
                  刑事第二庭  審判長法  官  林正雄
                                    法  官  黃壽燕
                                    法  官  陳啟造
以上正本證明與原本無異。
不得上訴。
中    華    民    國    98    年    12    月    22    日
                                    書記官  彭筱瑗


司法院資訊處製作；財團法人民間司法改革基金會備份。
